【裁判字號】    97,訴,461
【裁判日期】    970626
【裁判案由】    塗銷抵押權登記
【裁判全文】
臺灣桃園地方法院民事判決               97年度訴字第461號
原      告  甲○
訴訟代理人  葉智幄律師
複代理人    袁曉君律師
被      告  五慶股份有限公司
法定代理人  丙○○
訴訟代理人  楊肅欣律師
上列當事人間請求塗銷抵押權登記事件，於中華民國97年6 月12
日言詞辯論終結，本院判決如下：
    主      文
確認被告對於原告所有坐落桃園縣大園鄉○○○段下埔小段第17
16、1716-1地號土地及其上第621 建號建物所設定之本金最高限
額新臺幣佰萬元之第二順位抵押權所擔保之債權不存在。
被告應將就坐落桃園縣大園鄉○○○段下埔小段第1716、1716-1
地號土地及其上第621 建號建物所設定之本金最高限額新臺幣
佰萬元之第二順位抵押權塗銷。
訴訟費用由被告負擔。
    事實及理由
一、原告起訴主張：原告接獲本院民事執行處96年度執字第5050
    1 號通知，將於民國97年2 月21日上午11時就原告所有坐落
    桃園縣大園鄉○○○段下埔小段第1716、1716-1地號土地，
    面積分別為775 、433.32平方公尺，及其上同段621 建號即
    門牌號碼為桃園縣大園鄉○○○路○ 段586 號2 樓建物（下
    稱系爭房地）進行第一次拍賣，始知原告之前夫即訴外人乙
    ○○（原名夏榮輝）於88年間以原告名義，就系爭房地與被
    告簽立抵押權設定契約書，約定於最高限額新台幣（下同）
    300 萬元範圍內，登記被告為第二順位抵押權人。然原告未
    同意亦未授權乙○○設定本件抵押權，乃提起債務人異議之
    訴、聲請停止強制執行，並對乙○○提出偽造文書告訴，本
    件抵押權設定之代理人李淑珠於前開刑事案件證稱，其不認
    識原告，相關資料係被告之法定代理人丙○○交付伊辦理，
    足證原告不知悉本件抵押權設定之事。又原告並未積欠被告
    任何債務，本件抵押權之存續期間為88年1 月6 日至89年1
    月31日，原告未曾為擔保品順電子股份有限公司（下稱品順
    公司）或乙○○向被告借款而設定本件抵押權，品順公司或
    乙○○與被告間借款約定，與原告無關。依抵押權之從屬性
    ，原告自得請求塗銷本件抵押權，為此依民法第767 條之規
    定，提起本件訴訟。並聲明：如主文所示。
二、被告則以：乙○○、原告分別為品順公司之董事長、董事，
    品順公司於88年間因週轉不靈，品順公司乃簽發發票日為88
    年4 月6 日、金額250 萬元、指定受款人為被告之支票1 紙
    ，由被告背書後向訴外人台灣中小企業銀行票貼200 萬元，
    於88年1 月7 日匯入品順公司帳戶。品順公司自88年3 月份
    起，即無力繳納利息，被告為維護債信，乃與品順公司之代
    表人乙○○協議，由被告提供客票2 張向台灣中小企業銀行
    清償上開票貼之200 萬元債務，被告另代為墊繳利息32,815
    元，而原告為擔保上開品順公司積欠被告之債務，乃主動申
    請印鑑證明，並將系爭房地所有權狀、印鑑章、印鑑證明等
    資料交付丙○○，由丙○○將相關抵押權設定文件交付李淑
    珠辦理本件抵押權之設定登記以作為擔保。又訴外人新竹區
    中小企業銀行股份有限公司曾於88年5 月12日聲請假扣押強
    制執行系爭房地，嗣於89年9 月11日撤回執行程序，本院執
    行處於89年9 月16日88年度執全字第970 號囑託塗銷查封登
    記函中已載明抵押債權人為台灣中小企業銀行及被告，足見
    原告稱其於97年2 月21日始知悉有本件抵押權設定情事，顯
    然不實，兩造間實有抵押權設定契約及保證契約關係存在等
    語置辯。並聲明：駁回原告之訴。
三、兩造不爭執事項：
(一)原告所有之系爭房地於88年3 月17日以桃園縣蘆竹地政事務
    所蘆資字第084650號收件登記，設定本金最高限額300 萬元
    第2 順位抵押權，權利存續期間自88年1 月6 日起至89年1
    月31日止。
(二)乙○○、原告分別為品順公司之董事長、董事。
四、本件兩造於97年6 月12日言詞辯論時，協議簡化爭點如下：
(一)原告是否有授權或同意本件抵押權之設定？
(二)本件是否有被擔保之債權存在？
五、本院判斷：
(一)原告應有同意本件抵押權之設定
  1.經查，原告配偶乙○○（原名夏榮輝）為品順公司之董事長
    ，而原告為董事、並負責品順公司之財務、作帳乙節，業據
    原告自承無訛，且有品順公司之登記資料可參（見本院卷第
    63頁）。次查，八十八年元月初，品順公司因財務困難亟需
    資金週轉，品順公司之董事長乙○○乃與被告公司董事長丙
    ○○商議向被告公司借款，由品順公司簽發發票日為88年4
    月6 日、金額250 萬元、受款人為被告公司之支票1 紙，由
    被告公司背書後向訴外人台灣中小企業銀行票貼200 萬元，
    被告公司則將票貼之200 萬元款項於88年1 月7 日匯入品順
    公司帳戶乙節，有支票影本及票據明細表、存款憑條附卷可
    稽（見本院卷第64-66 頁）。原告雖稱其不知情、未同意、
    亦未授權乙○○辦理本件系爭抵押權之設定云云。惟查，系
    爭抵押權之設定時間在88年3 月17日，該抵押權設定之時間
    與本件品順公司週轉不靈向被告借貸、暨品順公司倒閉之時
    間甚為相近；參以，原告自認：伊每個月有把應付、應收帳
    作出來交其前配偶乙○○，並告訴乙○○這個月有多少金額
    的票到期、甲存要支付多少；伊知道品順公司經營不善快要
    倒閉，因上游公司倒閉，造成品順公司無法給付下游廠商的
    錢之事實；又本件原告自認曾簽發前述發票日為88年4 月6
    日、面額為250 萬元、受款人為被告公司之支票（見本院卷
    第64、105 頁），則原告自難諉為不知本件借款事；再者，
    原告亦自認辦理系爭抵押權所須之印鑑證明（見本院卷第36
    頁）係其本人於88年3 月6 日親自至戶政事務所辦理之情，
    上情均核與證人即原告前配偶乙○○證稱：「我告訴原告品
    順公司財務出現狀況，要向五慶公司借錢來補財務缺口，要
    設定抵押權」、「（問：你要拿印鑑、權狀等物去設定抵押
    時，有無告訴原告？）印鑑證明要本人去辦理，是原告本人
    去辦印鑑證明的，權狀就放在家裡，我就直接拿。」、「（
    問：你把上開辦理抵押權設定之印章等物送去給被告法定代
    理人丙○○，原告是否知情？）當時我和原告是配偶，而且
    我們同時在處理公司倒閉的財務，我送去她知道」、「（問
    ：原告本人是否同意你將系爭房地設定抵押權？）我有告知
    ，她也沒有反對」等語相符。是斟諸上情參互以觀，堪認原
    告於本件抵押權設定當時應知悉並同意本件抵押權之設定。
  2.原告雖辯稱：伊去辦理印鑑證明的原因，是因證人乙○○當
    時說品順公司經營發生問題，為了避免拖累原告，要和原告
    辦理財產分開云云（見本院卷第77頁）。惟經質之證人乙○
    ○證稱：「沒有這件事」等語（見本院卷第106頁）；再斟
    諸品順公司係「股份有限公司」，該公司對外之負債，僅以
    該公司之資本額為限對外負有限之清償責任，原告所辯實悖
    於常情；況原告雖稱伊辦理印鑑證明係為了辦夫妻分別財產
    制云云，惟卻從未曾提出相關辦理夫妻分別財產制之資料以
    其實說；又查，原告對乙○○提出偽造文書之刑事告訴（臺
    灣桃園地方法院檢察署97年度他字第746 號），於該偵查案
    件原告在最初告訴狀中僅稱：乙○○請伊辦理印鑑章「以備
    不時之需」等語，綜上，原告其後始辯稱係為辦夫妻分別財
    產而在系爭抵押權設定之前幾日去辦理印鑑證明云云，洵不
    足採。
(二)本件並無抵押權設定契約書所約定之被擔保債權存在
  1.按抵押權所擔保之債權，其種類及範圍，屬於抵押權之內容
    ，依法應經登記，始生物權之效力，但如因內容過於冗長，
    登記簿所列各欄篇幅不能容納記載，可以附件記載，作為登
    記簿之一部分。因此關於最高限額抵押權所擔保之債權，雖
    未記載於土地登記簿，然於聲請登記時提出之最高限額抵押
    權設定契約書，有該項債權之記載者，此契約書既作為登記
    簿之附件，自為抵押權效力所及（最高法院84年台上字第19
    67號判例參照）。
  2.經查，依系爭抵押權設定契約書之記載：「債務人及義務人
    」均為原告，該抵押權所擔保之債權，雖未登載於土地建物
    登記簿，惟依該抵押權設定契約書「申請登記以外之約定事
    項欄」記載為：「詳如附件其他約定事項所載」、另該抵押
    權設定所附之附件約定事項第一點記載擔保事項為：「債務
    人簽具之借據或支票包括背書支票向債權人借用」等文字（
    見本院卷第20-21 頁），則揆諸前開判例意旨，上開附件約
    定事項乃系爭抵押權約定內容之一部，為抵押權效力所及。
    又系爭抵押權登記之「債務人及義務人」均為原告甲○，則
    依系爭抵押權附件記載之意旨觀之，該抵押權所擔保之債權
    範圍僅限於：債務人即原告甲○所簽具之借據或支票（包括
    背書支票）向債權人（即被告公司）借用之債權。然於本件
    ，被告並不爭執原告個人對被告並未積欠任何債務，被告於
    本件乃主張「系爭抵押權的設定是為了擔保『品順公司』向
    被告公司之借款而設定」，惟按不動產物權，依法律行為而
    取得設定、喪失、及變更者，非經登記，不生效力，民法第
    第758 條訂有明文。是抵押權所擔保之債權，其種類及範圍
    ，依法應經登記，始生物權之效力，準此，品順公司向被告
    公司之借款債權，自非系爭抵押權所擔保之債權至明。又查
    ，系爭抵押權所擔保之權利存續期間係自88年1 月6 日至89
    年1 月31日，此見該抵押權設定契約書之約定即明（見本院
    卷第20、12頁），是以，於上開抵押權所擔保之期間範圍內
    ，既無該抵押權所擔保之被告對原告個人之債權存在，依抵
    押權之從屬性，應許抵押人（即原告）請求抵押權人（即被
    告）塗銷系爭抵押權設定登記。
六、從而，原告請求確認系爭抵押權所擔保之債權不存在、並請
    求塗銷系爭抵押權登記，為有理由，應予准許。
七、本件事實已臻明確，兩造其餘之攻擊或防禦方法，及未經援
    用之證據，經本院斟酌後，認為與判決基礎之事實並無影響
    ，均不足以影響本裁判之結果，自無庸一一詳予論駁之必要
    ，併此敘明。
八、訴訟費用負擔之依據：民事訴訟法第78條。
中    華    民    國    97    年    6     月    26    日
                  民事第三庭    法  官  林曉芳
以上正本係照原本作成。
如對本判決上訴，須於判決送達後20日內向本院提出上訴狀。
中    華    民    國    97    年    6     月    26    日
                                書記官  邱飛鳴


司法院資訊處製作；財團法人民間司法改革基金會備份。
